【裁判字號】    95,交易,258
【裁判日期】    951011
【裁判案由】    過失致死
【裁判全文】
臺灣臺中地方法院刑事判決             95年度交易字第258號
公  訴  人  臺灣臺中地方法院檢察署檢察官
被      告  乙○○
上列被告因過失致死案件，經檢察官提起公訴（95年度偵字第
8706號），本院判決如下：
    主    文
乙○○因過失致人於死，處有期徒刑陸月，如易科罰金以銀元參
佰元即新臺幣玖佰元折算壹日。
    犯罪事實
一、乙○○於民國九十四年十二月二十二日上午，駕駛車牌號碼
    ＡＰ－九三九九號自用小客車，沿臺中縣沙鹿鎮○○路由北
    往南往神岡方向行駛，於同日上午八時五十七分許，途經臺
    中縣沙鹿鎮○○路與東山路口欲左轉東山路時，原應注意車
    輛行至無號誌之交叉路口，轉彎車應讓直行車先行，並不得
    占用來車道搶先左轉，且應注意車前狀況，隨時採取必要之
    安全措施，而當時天候晴、日間自然光線、路面為柏油之市
    區道路○道路路面乾燥、無缺陷、無障礙物、視距良好，依
    當時情形路面無障礙並無不能注意之情事，竟疏於注意及此
    ，貿然左轉彎，車頭並占用來車道搶先左轉，適馬佳賢駕駛
    車牌號碼Ｙ三－八八一二號自用小貨車，沿神清路由南往北
    方向超速行駛，且行至無號誌之交叉路口，疏未注意車前狀
    況，減速慢行，作隨時停車之準備，因不及閃避，致以其車
    輛前車頭撞擊乙○○所駛車輛之左前側車頭，馬佳賢所駕車
    輛當場失控，復往前直行撞至神清路一號雅新公司之警衛室
    後，始停止於上揭路段之快車道上。馬佳賢因此當場受有頭
    頸部上頜部挫傷、顱頂部挫裂傷、左鎖骨部挫傷呈畸形、左
    手背及二大腿部擦傷等傷害，經緊急送醫後仍於同年月日上
    午九時十四分許不治死亡。乙○○肇事後，即打電話報案，
    並於有偵查犯罪權限之人發覺犯罪前，主動向到場處理事故
    員警陳明係肇事者及陳述肇事經過，而自首並接受裁判。
二、案經被害人馬佳賢之配偶嚴君螢及母親甲○○○訴由臺灣臺
    中地方法院檢察署檢察官偵查起訴。
    理    由
一、訊據被告乙○○固對於其駕駛上揭自用小客車，行經前述無
    號誌之交叉路口欲左轉東山路時，與馬佳賢所駛上開自用小
    貨車發生碰撞，馬佳賢因而傷重死亡等事實坦承不諱，惟矢
    口否認有何過失致死犯行，辯稱：伊開車沒有忽然左轉，當
    時伊要左轉時是真的看到沒有車子才左轉。當時伊車子左轉
    時速度比較慢，看到另一邊的車道就是東山路有一臺車子要
    出來，那臺車子沒有打方向燈，所以伊不知該車要左轉或是
    右轉，伊車子不敢貿然開過去，就停在現場等，伊所駛車輛
    之車頭確實有占用來車車道，就在伊等候時沒多久，對向車
    道被害人所駛車子就撞過來，還沒撞到伊，伊就有看到了，
    之後伊車子就被撞了。所以伊並非貿然左轉，且現場路口有
    點小彎曲，由南往北右邊是清泉崗圍牆很高，要看被害人行
    駛車子方向的視線可能只有一、二百公尺，無法看得很遠，
    屬於比較山路，一、二百公尺前面的車子伊可能看不到，伊
    係車輛停止等待要駛入東山路時被撞，伊認為自己沒有過失
    云云。惟查：
(一)被告如何駕駛上揭自用小客車，行經前揭無號誌交叉路口欲
    左轉東山路時，與被害人馬佳賢所駛之自用小客車發生碰撞
    ；馬佳賢所駛車輛煞車痕約有十一公尺；被告所駛自用小客
    車撞擊處為左前車角處；馬佳賢所駛車輛撞擊處為車頭；車
    禍發生當時天候晴、日間自然光線、路面為柏油之市區道路
    ○道路路面乾燥、無缺陷、無障礙物、視距良好等節，業據
    被告於警詢及偵查中坦承不諱，並有道路交通事故現場圖、
    道路交通事故調查報告表（一）、（二）各一紙、照片十四
    張在卷可按，已足認定。
(二)按駕駛汽車行經無號誌之交岔路口，應減速慢行，作隨時停
    車之準備；汽車行駛時，駕駛人應注意車前狀況及兩車併行
    之間隔，並隨時採取必要之安全措施；汽車行駛至無號誌或
    號誌故障而無交通指揮人員指揮之交岔路口，支線道車應暫
    停讓幹線道車先行。未設標誌、標線或號誌劃分幹、支線道
    者，少線道車應暫停讓多線道先行；車道數相同時，轉彎車
    應暫停讓直行車先行；同為直行車或轉彎車者，左方車應暫
    停讓右方車先行。但在交通壅塞時，應於停止線前暫停與他
    方雙向車輛互為禮讓，交互輪流行駛；左轉彎時，應距交岔
    路口三十公尺前顯示方向燈或手勢，行至交岔路口中心處左
    轉，並不得占用來車道搶先左轉，道路交通安全規則第九十
    三條第一項第二款、第九十四條第三項、第一百零二條第一
    項第二款、第五款分別定有明文。查，被告於警詢中係辯稱
    ：「．．因當時我車前方有一部車擋住我的視線，所以我沒
    有看見對方來車，我車速約三十公里左右到達路口時有減速
    ，且車身轉彎過半，造成我車左前車角部位與對方車道部位
    發生碰撞，．．。」、「（依據上述你稱車轉彎時車身已過
    半，為何車身左前角受損比較嚴重？）我不清楚為什麼左前
    車角受損嚴重。」云云，核被告於警詢中所述，顯並未言及
    其當時係「停車待轉」時遭撞，有該警詢筆錄一份在卷可稽
    。況被告於偵查中已直承：「．．，當時我看過左右均無車
    子後，就慢慢左轉。當時東山路有一臺車出來，『所以我速
    度更慢』，不會超過三十公里。」、「（為何沒有看見死者
    的車？）我的前方有一臺車擋住，但在我視線範圍內是沒有
    車的。」、「．．，我的車速很慢，『我也持續在踩煞車，
    他撞上來時，我的車幾乎沒有動』。」等語，益證被告嗣於
    審理中翻異前詞，辯稱伊係在停止狀態遭被害人所駛車輛撞
    上云云，要係事後卸責之詞，不足採信。本件核諸被告所駛
    車輛撞擊點係左前車角部位；被害人所駛車輛撞擊點在車頭
    部位，且現場煞車痕達約十一公尺；及被告於偵查中直承：
    伊沒有看見被害人所駛車輛，伊當時車速很慢，且有持續在
    踩煞車，被害人撞上來時，伊車幾乎沒有動等語，被告顯係
    車輛行至無號誌之交叉路口欲左轉彎時，疏未注意車前狀況
    ，隨時採取必要之安全措施，復未讓直行車先行，即貿然左
    轉彎，車頭並占用來車道搶先左轉，而於左轉之際，適被害
    人駕駛上開車輛超速行駛，亦疏未注意車前狀況，減速慢行
    ，作隨時停車之準備，因不及閃避，而發生碰撞甚明。此外
    ，本件經臺灣省臺中縣區車輛行車事故鑑定委員會及臺灣省
    車輛行車事故覆議鑑定委員會鑑定結果，均認：被告駕車行
    經無號誌路口左轉時未注意直行來車，被害人馬佳賢駕車行
    經無號誌路口時未注意車前狀況，未減速慢行。臺灣省車輛
    行車事故覆議鑑定委員會鑑定結果，且亦認：被害人馬佳賢
    駕車有超速行駛情事等節，有臺灣省臺中縣區車輛行車事故
    鑑定委員會鑑定意見書及臺灣省車輛行車事故覆議鑑定委員
    會覆議意見書各一份在卷可憑，益徵本件車禍之發生，被告
    確有上揭過失，而被害人馬佳賢亦有上揭疏失。再者，被害
    人馬佳賢確係因上開車禍受有前述傷害，經送醫後仍因頭部
    外傷致顱腦損傷而不治死亡，亦經臺灣臺中地方法院檢察署
    檢察官督同檢驗員相驗屬實，製有勘驗筆錄、相驗報告書、
    驗斷書及相驗屍體證明書附卷足憑，則被告過失駕車肇事行
    為，與被害人死亡結果間，自具有相當因果關係。綜上所述
    ，本件事證明確，被告確有過失致死犯行，堪以認定。
二、被告行為後，刑法及刑法施行法業於九十四年二月二日經總
    統以華總一義字第○九四○○○一四九○一號令修正公布，
    並於九十五年七月一日施行。按行為後法律有變更者，適用
    行為時之法律，但行為後之法律有利於行為人者，適用最有
    利於行為人之法律，現行刑法第二條第一項定有明文。此條
    規定乃與刑法第一條罪刑法定主義契合，而貫徹法律禁止溯
    及既往原則，係規範行為後法律變更所生新舊法律比較適用
    之準據法，是刑法第二條本身雖經修正，但刑法第二條既屬
    適用法律之準據法，本身尚無比較新舊法之問題，應一律適
    用裁判時之現行刑法第二條規定以決定適用之刑罰法律，先
    予辨明。又以本次刑法修正之比較新舊法，應就罪刑有關之
    共犯、未遂犯、想像競合犯、牽連犯、連續犯、結合犯，以
    及累犯加重、自首減輕暨其他法定加減原因（如身分加減）
    與加減例等一切情形，本於統一性及整體性原則，綜其全部
    罪刑之結果而為比較，亦有最高法院九十五年度第八次刑庭
    會議決議可資參照。經查：
（一）被告行為後，罰金罰鍰提高標準條例第二條業已刪除，而
      刑法第四十一條第一項前段關於易科罰金之折算標準已由
      舊法之銀元一百元、二百元、三百元修正為新臺幣一千元
      、二千元、三千元，因屬科刑規範事項之變更，其折算標
      準為裁判時所應諭知，自有就新舊法規定比較之必要，經
      比較新舊法結果，被告行為後之新法並未較有利於被告，
      是依刑法第二條第一項前段之規定，本件應適用被告行為
      時之舊法即依修正前刑法第四十一條第一項前段、修正前
      罰金罰鍰提高標準條例第二條之規定，諭知以銀元三百元
      折算一日為易科罰金之折算標準，並依上開規定諭知易科
      罰金之折算標準。
（二）被告行為後，刑法第三十三條第五款業於九十四年二月二
      日修正公布，並自九十五年七月一日起施行；修正後刑法
      第三十三條第五款規定「罰金：新臺幣一千元以上，以百
      元計算之。」，與修正前刑法第三十三條第五款規定「罰
      金：一元以上。」不同。比較新舊法結果，以舊法較有利
      於行為人，新法並無對被告較為有利之情形，故依刑法第
      二條第一項前段規定，本案關於刑法第二百七十六條第一
      項之法定刑罰金部分，自應適用行為時之法律即修正前刑
      法第三十三條第五款規定決定其罰金部分之法定刑。
（三）再查被告行為後，業已增訂刑法施行法第一條之一，並規
      定：「中華民國九十四年一月七日刑法修正施行後，刑法
      分則編所定罰金之貨幣單位為新臺幣。九十四年一月七日
      刑法修正時，刑法分則編未修正之條文定有罰金者，自九
      十四年一月七日刑法修正施行後，就其所定數額提高為三
      十倍。但七十二年六月二十六日至九十四年一月七日新增
      或修正之條文，就其所定數額提高為三倍」，是就現行刑
      法中，有關於罰金刑處罰之規定，即有就新舊法比較之必
      要，惟經比較增訂之刑法施行法第一條之一與被告行為時
      之罰金罰鍰提高標準條例第一條前段、現行法規所定貨幣
      單位折算新臺幣條例第二條結果，二者規定適用之結果並
      無不同，則本件即依被告行為時之舊法即依罰金罰鍰提高
      標準條例第一條前段為法條適用之依據，附此敘明。
（四）被告行為後，刑法第六十二條有關自首之規定業已修正，
      修正前之舊法規定為「必減」其刑，修正後改為「得減」
      其刑，此項變動影響行為人之刑罰法律效果，係屬新修正
      刑法第二條第一項之「法律變更」，本件被告自首之時間
      係於新修正刑法生效前之九十五年五月十日，自應為新舊
      法比較，經比較新舊法結果，因修正前舊法規定為「必減
      」其刑，較有利於行為人，即新法之規定對於被告並無較
      為有利之情形，是依修正後刑法第二條第一項前段之規定
      ，本件應適用被告行為時之法律，即應適用修正前刑法第
      六十二條之規定。
（五）綜合上述修正前後刑法第四十一條第一項前段、第三十三
      條第五款、第六十二條及刑法施行法第一條之一適用情形
      綜合比較結果，修正後刑法及刑法施行法之規定並非較有
      利於被告，參酌修正後刑法第二條第一項前段、但書規定
      之「從舊從輕」原則，本案應適用修正前刑法及罰金罰鍰
      提高標準條例第一條前段為法條適用之依據。
三、核被告所為，係犯刑法第二百七十六條第一項之過失致死罪
    。查，被告於肇事後，即主動打電話報案，在具有偵查權限
    之人知悉犯罪人之前，主動向到場處理事故員警陳明自己係
    肇事者，業據被告於警詢中供明在卷，並有臺中縣警察局清
    水分局處理相驗案件初步調查報告暨報驗書一份及臺中縣警
    察局清水分局沙鹿分駐所受理各類案件紀錄表一份在卷可按
    ，被告係對於未發覺之罪自首而接受裁判，應依修正前刑法
    第六十二條前段之規定減輕其刑。爰審酌被告前無不良素行
    ，然本案因未注意車前狀況之過失肇事致他人死亡，造成死
    者家屬精神上難以磨滅之傷痛，並審酌被告過失之程度，被
    害人馬佳賢對於本件車禍之發生同有上揭疏失，及被告於本
    院審理時飾詞避重就輕，且迄今尚未能與被害人家屬達成和
    解之犯罪後態度等一切情狀，量處如主文所示之刑，並依修
    正前刑法第四十一條第一項前段及修正前罰金罰鍰提高標準
    條例第二條之規定，諭知易科罰金之折算標準。
據上論斷，依刑事訴訟法第二百九十九條第一項前段，刑法第二
條第一項前段、第二百七十六條第一項、修正前刑法第六十二條
前段、第四十一條第一項前段，罰金罰鍰提高標準條例第一條前
段、修正前罰金罰鍰提高標準條例第二條，現行法規所定貨幣單
位折算新臺幣條例第二條，判決如主文。
中    華    民    國    95    年    10    月    11    日
                  交通法庭審判長法  官  郭瑞祥
                                法  官  黃炫中
                                法  官  江奇峰
上正本證明與原本無異。
如不服本判決，應於送達後十日內向本院提出上訴狀（須附繕
本），上訴於臺灣高等法院臺中分院。
                                書記官  陳美年
中    華    民    國    95    年    10    月    11    日
附錄論罪科刑法條
中華民國刑法第276條
 (過失致死罪)
因過失致人於死者，處二年以下有期徒刑、拘役或二千元以下罰
金。
從事業務之人，因業務上之過失犯前項之罪者，處五年以下有期
徒刑或拘役，得併科 3000 元以下罰金。


司法院資訊處製作；財團法人民間司法改革基金會備份。
